臺灣高等法院民事判決
110年度上更一字第42號
上  訴  人  蕭謝櫻桃
訴訟代理人  徐慧齡律師
上  訴  人  蕭良鐘  
            蕭義橙  
共      同
訴訟代理人  邱清銜律師
            張必昇律師
被 上 訴人  黃絹絹  

            林育德  
            林黃竣  
            林光碧  
            林毓青  
            林士閎  
            林凱業  
            林建宇  
            林建廷  
            Ａ０１  

上  一  人
法定代理人  Ａ０２  
            Ａ０３  

共      同
訴訟代理人  陳麗文律師
上列當事人間租佃爭議事件，上訴人對於中華民國107年5月25日
臺灣桃園地方法院106年度訴字第1318號第一審判決提起上訴，
經最高法院第一次發回更審，被上訴人並為訴之追加，本院於11
1年6月14日言詞辯論終結，判決如下：
    主      文
原判決除確定部分外均廢棄。
上開廢棄部分，被上訴人在第一審之訴及假執行之聲請均駁回。
追加之訴及假執行之聲請均駁回。
第一、二審（含追加之訴部分）及發回前第三審訴訟費用，除確
定部分外，均由被上訴人負擔。
    事實及理由
壹、程序方面
    按原告於判決確定前，得撤回訴之全部或一部。但被告已為
    本案之言詞辯論者，應得其同意；訴之撤回應以書狀為之。
    但於期日，得以言詞向法院或受命法官為之。以言詞所為訴
    之撤回，應記載於筆錄，如他造不在場，應將筆錄送達。訴
    之撤回，被告於期日到場，未為同意與否之表示者，自該期
    日起；其未於期日到場或係以書狀撤回者，自前項筆錄或撤
    回書狀送達之日起，十日內未提出異議者，視為同意撤回。
    民事訴訟法第262條定有明文。又第二審訴之變更或追加，
    非經他造同意不得為之，但減縮應受判決事項之聲明，或因
    情事變更而以他項聲明代最初之聲明者，不在此限，民事訴
    訟法第446條第1項、第255條第1項第3款、第4款亦有明定。
    經查：
一、被上訴人（各被上訴人分別時各稱其名）於原審之聲明為：
    ⒈確認被上訴人與上訴人蕭謝櫻桃（下稱蕭謝櫻桃）間之桃
    園市○○區私有耕地租約（租約字號：園橫字第65號）無效，
    蕭謝櫻桃應將桃園市○○區○○段○○小段00地號土地騰空返還被
    上訴人。⒉確認被上訴人與上訴人蕭義橙、蕭良鐘（下稱蕭
    義橙、蕭良鐘，與蕭謝櫻桃合稱上訴人）間之桃園市○○區私
    有耕地租約（租約字號：園橫字第246號）無效，蕭義橙、
    蕭良鐘應將桃園市○○區○○段○○小段00地號土地騰空返還被上
    訴人。⒊蕭謝櫻桃應給付被上訴人如原判決附表一第一欄所
    示金額，及自民國106年1月1日起至清償日止，按年息5%計
    算之利息，並自106年1月1日起至返還第1項土地之日止，按
    年給付被上訴人如原判決附表二所第一欄所示金額。⒋蕭義
    橙、蕭良鐘應連帶給付被上訴人如原判決附表一第三欄所示
    金額，及自106年1月1日起至清償日止，按年息5%計算之利
    息，並自106年1月1日起至返還第2項土地之日止，按年給付
    被上訴人如原判決附表二所第三欄所示金額（見原審卷第80
    頁、本院卷一第182頁，其餘未繫屬本院部分，不予贅述）
    。
二、被上訴人於本院撤回原訴之聲明中關於返還土地部分之請求
    （見本院卷二第185頁），核屬訴之一部撤回，上訴人於收
    受被上訴人表示撤回之書狀後，並未於10日內提出異議，應
    視為同意撤回。
三、被上訴人復就原訴之聲明第4、6項即前開第3、4項之聲明，
    變更為：蕭謝櫻桃應依本判決附表1（下稱附表1）所示比例
    ，給付被上訴人如本判決附表2（下稱附表2）所示金額，及
    自各該租金之遲延利息起算日起至清償日止，按年息5%計算
    之利息；蕭義橙、蕭良鐘應依附表1所示比例，給付被上訴
    人如本判決附表3(下稱附表3)所示金額，及自各該租金之遲
    延利息起算日起至清償日止，按年息5%計算之利息（見本院
    卷二第183、184、336、337頁），經核則為減縮應受判決事
    項之聲明，揆諸前揭規定，自可准許。
四、被上訴人於本院另以除Ａ０１以外之其他被上訴人，均已將其
    等就桃園市○○區○○段○○小段00、00地號土地之應有部分移轉
    登記予他人，且上開土地業經政府辦理區段徵收，並由土地
    之受讓人將耕地承租人之補償金給付予上訴人，及由Ａ０１將
    耕地承租人之補償金提存於法院，然上訴人並無受領補償金
    之法律上原因，且除Ａ０１以外之被上訴人已受讓取得該不當
    得利債權為由，追加請求：蕭謝櫻桃應分別給付除Ａ０１以外
    之被上訴人如本判決附表4（下稱附表4）第1欄所示金額，
    及自110年3月29日起至清償日止，按年息5%計算之利息；蕭
    義橙應分別給付除Ａ０１以外之被上訴人如附表4第2欄所示金
    額，及自110年3月29日起至清償日止，按年息5%計算之利息
    ；蕭良鐘應分別給付除Ａ０１以外之被上訴人如附表4第3欄所
    示金額，及自110年3月29日起至清償日止，按年息5%計算之
    利息；確認蕭謝櫻桃就臺灣桃園地方法院（下稱桃園地院）
    提存所109年度存字第2320號提存事件之提存金新臺幣（下
    同）6,244,967元及其利息之受取權不存在；確認蕭義橙、
    蕭良鐘就桃園地院提存所109年度存字第2321號提存事件之
    提存金1,694,376元及其利息之受取權不存在，經核乃屬因
    情事變更而以他項聲明代最初之聲明，揆諸前揭規定，亦應
    准許。
貳、實體方面
一、被上訴人主張：
　㈠林光碧及訴外人林鐺波、林燿焙、林茂雄（下稱林光碧4人）
    於34年8月16日繼承父親林村井所遺改制前桃園縣○○鄉（現
    為桃園市○○區）○○段○○小段00、0000、0000、00、00、00、
    000、000地號（下稱43、43-1、43-5、44、45、46、103、1
    04地號）土地，並於耕地三七五減租條例公布施行後，與訴
    外人蕭阿双訂定園橫字第65號私有耕地租約（下稱原65號租
    約）。蕭阿双死亡後，由蕭阿双之子依序為蕭新寶、蕭新衡
    、蕭阿讚共同繼承原65號租約，並於44年1月1日續約。嗣於
    79年10月30日經桃園縣政府以79府地全字第171108號函准予
    原65號租約分割登記，由蕭新寶就原租地46、43地號內土地
    登記為園橫字第65號私有耕地租約（下稱分割後65號租約）
    ，蕭阿讚就原租地43、43-1、43-5、44、45、103、104地號
    土地登記為園橫字第65-2號私有耕地租約（下稱分割後65-2
    號租約）。又桃園縣政府於88年間，因辦理高鐵桃園站用地
    而徵收43、43-1、43-5、44、45-1（分割自45地號土地）、
    46-1（分割自46地號土地）、103、104地號土地，剩餘之45
    、46地號內土地，則分別由蕭新寶、蕭阿讚就46地號內土地
    、45地號內土地，續定園橫字第65號私有耕地租約（下稱系
    爭65號租約）、園橫字第246號私有耕地租約（下稱系爭246
    號租約）。後蕭新寶於98年1月31日死亡，由蕭謝櫻桃續訂
    系爭65號租約；蕭阿讚於93年7月3日死亡後，由蕭義橙、蕭
    良鐘續訂系爭246號租約。另林茂雄死亡後，由黃絹絹、林
    育德、林黃竣繼承；林鐺波死亡後，由林毓青繼承；林燿培
    死亡後，則由林建宇、林建廷、林士閎、林凱業及Ａ０１繼受
    （各被上訴人就45、46地號土地〈下合稱系爭土地〉之應有部
    分比例如附表1所示）。
　㈡詎被上訴人從歷年航照圖發現蕭新寶、蕭阿讚、蕭新衡於67
    年7月3日至78年10月4日間，即分別在43、43-1及43-5地號
    土地上，違法建築門牌號碼為改制前桃園縣○○鄉○○村○○00鄰
    00號之5棟透天房屋（下合稱系爭房屋），且蕭阿讚於建築
    系爭房屋後，竟於該處從事營業行為，顯已違反耕地三七五
    減租條例第16條承租人應自任耕作之規定，是原65號租約於
    79年分割登記前，既已有無效之事由，上訴人繼受之系爭65
    號租約及系爭246號租約自為無效，而屬無權占有系爭土地
    ，被上訴人自得依民法第179條規定，請求上訴人返還自101
    年1月1日起至109年7月21日止，如附表2、3所示相當於租金
    之不當得利本息。
　㈢林光碧已於108年12月31日、109年1月3日將其就系爭土地之
    應有部分贈與訴外人林依靜（原名林沛緹）、林依蓁、林晴
    孺、林珮孺等4人（下合稱林依靜4人），林依靜4人再將其
    等之應有部分出售予訴外人續天曙，黃絹絹、林育德、林黃
    竣、林毓青、林士閎、林凱業、林建宇、林建廷等人則將其
    等就系爭土地之應有部分出售予訴外人張守安、賈麗華、續
    南宣、續凡等人，且系爭土地業經桃園市政府辦理桃園航空
    城區段徵收，而由續天曙、張守安、賈麗華、續南宣、續凡
    等人（下合稱續天曙5人）於109年11月27日分別給付蕭謝櫻
    桃補償金24,979,869、12,489,934、6,244,967、6,244,967
    、18,734,902元，合計68,694,639元，給付蕭義橙、蕭良鐘
    補償金6,777,502元、3,388,752元、1,694,376元、1,694,3
    76元、5,083,126元，合計18,638,132元，由蕭義橙、蕭良
    鐘各取得9,319,066元（上開補償金下合稱系爭補償金），
    然上訴人繼受之系爭65號租約及系爭246號租約既為無效，
    自無受領系爭補償金之法律上原因存在，且續天曙5人已將
    其等對上訴人之不當得利債權讓與林依靜4人及黃絹絹、林
    育德、林黃竣、林毓青、林建宇、林凱業、林士閎、林建廷
    ，再由林依靜4人將上開債權讓與林光碧，故林光碧、黃絹
    絹、林育德、林黃竣、林毓青、林建宇、林凱業、林士閎、
    林建廷對上訴人應有如附表4所示之不當得利債權存在。另Ａ
    ０１亦於109年12月28日，將蕭謝櫻桃之補償金6,244,967元及
    蕭義橙、蕭良鐘之補償金1,694,376元，分別向桃園地院提
    存所以109年度存字第2320號、2321號提存事件提存在案，
    惟上訴人就上開提存金（下稱系爭提存金)亦無受領之權利
    。
　㈣爰依耕地三七五減租條例第16條第1、2項、民法第179條等規
    定，請求：⒈確認被上訴人與蕭謝櫻桃間系爭65號租約無效
    。⒉確認被上訴人與蕭義橙、蕭良鐘間系爭246號租約無效。
    ⒊蕭謝櫻桃應依附表1所示比例，給付被上訴人如附表2所示
    金額，及自各該租金之遲延利息起算日起至清償日止，按年
    息5%計算之利息。⒋蕭義橙、蕭良鐘應依附表1所示比例，給
    付被上訴人如附表3所示金額，及自各該租金之遲延利息起
    算日起至清償日止，按年息5%計算之利息。⒌蕭謝櫻桃應分
    別給付被上訴人(除Ａ０１外)如附表4第1欄所示金額，及自110
    年3月29日起至清償日止，按年息5%計算之利息。⒍蕭義橙應
    分別給付被上訴人(除Ａ０１外)如附表4第2欄所示金額，及自1
    10年3月29日起至清償日止，按年息5%計算之利息。⒎蕭良鐘
    應分別給付被上訴人(除Ａ０１外)如附表4第3欄所示金額，及
    自110年3月29日起至清償日止，按年息5%計算之利息。⒏確
    認蕭謝櫻桃就桃園地院提存所109年度存字第2320號提存事
    件之提存金6,244,967元及其利息之受取權不存在。⒐確認蕭
    義橙、蕭良鐘就桃園地院提存所109年度存字第2321號提存
    事件之提存金1,694,376元及其利息之受取權不存在（未繫
    屬本院部分，不予贅述）。
二、上訴人則答辯如下：
　㈠蕭謝櫻桃部分：
　　43地號土地為建地，並無耕地三七五減租條例之適用，而43
    -1、43-5地號土地則非原約定之耕種範圍，且被上訴人所稱
    位於系爭43-1、43-5地號土地上之地上物，乃作為晒穀場、
    鴨寮、穀倉、農舍之用，故上訴人並無不自任耕作之情事；
    被上訴人至遲於43、43-1、43-5、44、45-1、46-1、103、1
    04地號土地在88年間經徵收時，即知悉43-1、43-5地號土地
    上存有建物，卻仍出具同意書表明同意上訴人於各給付43萬
    元後，即得領取徵收之建築物補償金，復於92年3月13日與
    蕭新寶簽訂租約，並再陸續簽訂租約，足見原65號租約縱有
    無效之事由，惟被上訴人或其前手既明知此情而一再與承租
    人續訂租約，顯已有合意排除該無效事由而續訂新約之意，
    是系爭65號租約自屬有效；蕭謝櫻桃業與續天曙5人及Ａ０１合
    意終止系爭65號租約，是蕭謝櫻桃依平均地權條例第11條第
    1項規定及雙方協議而領取續天曙5人給付之補償金，並非不
    當得利，且應有領取Ａ０１提存補償金之權利；被上訴人主張
    以年息8%計算相當於租金之不當得利金額，應屬過高。
　㈡蕭義橙、蕭良鐘部分：
　　43-1、43-5地號土地上之地上物，乃作為晒穀場、鴨寮、溝
    渠、農舍、土地公廟之用，並無不自任耕作之情事；縱認原
    65號租約有無效之事由，兩造或其前手既於43、43-1、43-5
    、44、45-1、46-1、103、104地號土地在88年間經徵收時，
    已就原租約之租賃標的、租金等契約必要之點重新合意，而
    另行會同簽訂系爭246號租約，該租約自屬有效，故蕭義橙
    及蕭良鐘就續天曙5人給付之補償金，及Ａ０１提存之補償金，
    應均有領取之權利；被上訴人主張以年息8%計算相當於租金
    之不當得利金額，應屬過高，且僅得請求至被上訴人點交系
    爭土地予林依靜4人及張守安、賈麗華、續南宣、續凡之日
    止。
三、原審就被上訴人訴請確認兩造間系爭65號租約、系爭246號
    租約無效，及請求上訴人給付相當於租金之不當得利本息部
    分，為被上訴人勝訴之判決。上訴人不服，提起上訴，均聲
    明：㈠原判決不利於上訴人之部分廢棄。㈡上開廢棄部分，被
    上訴人在第一審之訴及假執行之聲請均駁回。被上訴人答辯
    聲明：上訴駁回。被上訴人另提起追加之訴，聲明：㈠蕭謝
    櫻桃應分別給付被上訴人(除Ａ０１外)如附表4第1欄所示金額
    ，及自110年3月29日起至清償日止，按年息5%計算之利息。
    ㈡蕭義橙應分別給付被上訴人(除Ａ０１外)如附表4第2欄所示金
    額，及自110年3月29日起至清償日止，按年息5%計算之利息
    。㈢蕭良鐘應分別給付被上訴人(除Ａ０１外)如附表4第3欄所示
    金額，及自110年3月29日起至清償日止，按年息5%計算之利
    息。㈣確認蕭謝櫻桃就桃園地院提存所109年度存字第2320號
    提存事件之提存金6,244,967元及其利息之受取權不存在。㈤
    確認蕭義橙、蕭良鐘就桃園地院提存所109年度存字第2321
    號提存事件之提存金1,694,376元及其利息之受取權不存在
    。㈥願供擔保，請准宣告假執行。上訴人則聲明：㈠追加之訴
    駁回。㈡如受不利判決，願供擔保，請准宣告免為假執行（
    被上訴人於原審請求確認與原審被告蕭婉茹、蕭寶桓、吳梅
    菊間園橫字第230號租約無效，及請求其等返還系爭土地及
    不當得利部分，業經雙方於本院前審成立調解，非本院審理
    範圍；另關於前述業經被上訴人撤回部分起訴及減縮聲明部
    分，本院亦無庸審理）。
四、兩造不爭執事項（見本院卷二第276、277頁）：
  ㈠林光碧4人於34年8月16日繼承父親林村井所遺43、43-1、43-
    5、44、45、46、103、104地號土地。
　㈡40年6月7日公布施行耕地三七五減租條例後，林光碧4人就上
    開土地與蕭阿双訂定原65號租約；蕭阿双死亡後，由蕭阿双
    之子依序為蕭新寶、蕭新衡、蕭阿讚共同繼承原65號租約，
    並於44年1月1日續約。
  ㈢桃園縣政府於79年10月30日以79府地全字第171108號函准予
    原65號租約分割登記，由蕭新寶就原租地46、43地號內土地
    登記分割後65號租約，蕭新衡就原租地45、46、43地號內土
    地登記分割後園橫字第65-1號私有耕地租約(下稱分割後65-
    1號租約)，蕭阿讚就原租地43、43-1、43-5、44、45、103
    、104地號內土地登記分割後65-2號租約。
  ㈣桃園縣政府於88年間因辦理高鐵桃園站用地徵收系爭43、43-
    1、43-5、44、45-1、46-1、103、104地號土地；僅剩餘系
    爭土地。
  ㈤蕭新寶於92年間就46地號內土地訂定系爭65號租約，蕭新寶
    於98年1月31日死亡後，由蕭謝櫻桃繼承續訂租約；蕭阿讚
    則就45地號內土地訂定系爭246號租約，蕭阿讚於93年7月3
    日死亡後，由蕭義橙、蕭良鐘繼承續訂租約。
  ㈥林茂雄死亡後，由黃絹絹、林育德、林黃竣繼承；林鐺波死
    亡後，由林毓青繼承；林燿培部分，則由林建宇、林建廷、
    林士閎、林凱業及Ａ０１繼受取得。
  ㈦43地號土地地目為建地，43-1、43-5地號土地地目為田地。
五、被上訴人主張蕭新寶、蕭阿讚、蕭新衡於67年7月3日至78年
    10月4日間，分別在43、43-1及43-5地號土地上興建系爭房
    屋，蕭阿讚並為營業行為，違反耕地三七五減租條例第16條
    承租人應自任耕作之規定，故原65號租約應為無效等情，為
    上訴人所否認，並以前詞置辯。經查：
　㈠按耕地三七五減租條例所定之耕地租佃，其租賃物以土地法
    第106條所定之農地為限，如承租非農地供耕作之用，既與
    同條例所定之耕地租佃有間，其出租人與承租人間之關係，
    即應依民法關於租賃之規定，而無耕地三七五減租條例規定
    之適用。至土地法第82條僅為取締規定，不生所定租約無效
    之問題（最高法院87年度第3次民事庭會議決定意旨參照）
    。查，原65號租約租賃標的中之43地號土地，其地目為「建
    」，並非土地法第106條所稱以自任耕作為目的之農地，此
    有所載租賃期間均為74年1月1日至79年12月31日之臺灣省桃
    園縣○○鄉私有耕地園橫字第65號租約、園橫字第65-1號租約
    、園橫字第65-2號租約在卷可佐（見原審卷第93、95、98頁
    ），兩造就此亦無爭執，則依前揭說明，原65號租約關於43
    地號土地部分，即無耕地三七五減租條例之適用，被上訴人
    自不得以承租人於43地號土地上有不自任耕作之情事為由，
    主張原65號租約無效，合先敘明。
　㈡再按耕地三七五減租條例第16條第1項及第2項所謂不自任耕
    作，係指承租人將耕地供非耕作之用或轉租或借與他人使用
    而言。倘承租人僅消極不為耕作，他人未經承租人同意，乘
    機占用耕地，縱承租人未自行本於占有人之地位請求返還，
    或請求出租人排除侵害交付耕地，亦不能認係上開條項所稱
    不自任耕作（最高法院105年度台上字第359號判決意旨參照
    ）。又承租人固非不得在承租之土地上建築農舍，惟所謂農
    舍，係指以耕作為目的或為便利耕作所建之簡陋房屋，藉供
    堆置農具、肥料或臨時休息之用，而非以解決承租人家族實
    際居住問題為其目的。如所建房屋係供居住之用，即與農舍
    有間（最高法院107年度台上字第2356號判決意旨參照）；
    且如將舊有建物翻修增、擴建及於原供耕作之田地，亦非法
    之所許（最高法院108年度台上字第2470號判決意旨參照）
    。
　㈢關於43-1地號土地部分：
　⒈依國立臺灣大學108年7月12日校理字第1080057660號函之附
    件一所示（下稱臺灣大學附件一，見本院107年度上字第822
    號卷〈下稱前審卷〉二第315-317頁），經該校理學院空間資
    訊研究中心經比對78年及67年航照圖之結果，於78年間在43
    -1地號土地上存在之建物包含該附件一圖1所示之A1及A2，
    其中A1為67年間既存建物、A2則為67年間至78年間新增建物
    。
　⒉又經比對該A1部分，其位置應在卷附被上訴人所提88年航照
    圖中標示為A16建物之右側（見前審卷二第182頁），而依證
    人蕭良旗之證詞，該A16建物即為蕭新寶所有之桃園縣○○鄉○
    ○村○○00鄰00號房屋（蕭良旗證詞見前審卷二第168頁、房屋
    照片見原審卷第114頁下方照片）。上訴人及證人蕭良旗雖
    均稱此部分建物為地主所留，並未經承租人改建云云（見前
    審卷二第171、172頁），然觀諸林光碧4人所有原坐落於43
    地號土地上之建物，其建築材料為土角造，此有建築改良物
    登記簿附卷可稽（見前審卷一第161、162頁），核與上述蕭
    新寶所有房屋依照片所示為磚造建物（見原審卷第114頁下
    方照片），顯有不同，堪認應有改建之情事，則經改建後，
    既有部分建物（即臺灣大學附件一圖1所示A1部分）占用原
    屬耕地而非建地之43-1地號土地，且依房屋照片所示，該建
    物應非供擺放農耕相關用品或暫時休息使用之簡易農舍，而
    為具有一定規模之住宅，而依卷附桃園縣區段徵收建築改良
    物補償（歸戶）清冊所載，該建物之使用類別亦為住宅（見
    原審卷第112頁），自足認蕭新寶確有於67年之前改建原有
    供居住使用之建物，而使改建後之建物，部分占用43-1地號
    土地之不自任耕作情事。
　⒊另關於前述新增之A2部分，其位置應在卷附被上訴人所提88
    年航照圖中標示為A20建物之右半部（見前審卷二第182頁）
    ，而依證人蕭良旗之證詞，該A20建物即為蕭新衡所有之桃
    園縣○○鄉○○村○○00鄰00號房屋（蕭良旗證詞見前審卷二第16
    8、169頁、房屋照片見原審卷第116頁上方照片），且係將
    地主所留之原建物拆除重新改建（見前審卷二第172頁），
    而衡諸該建物之形式為磚造2層建物，顯非供擺放農耕相關
    用品或暫時休息使用之簡易農舍，而為具有一定規模之住宅
    ，且依卷附桃園縣區段徵收建築改良物補償（歸戶）清冊所
    載，該建物之使用類別亦為住宅（見原審卷第115頁），自
    足認蕭新衡確有於67年至78年間改建原有建物，而使改建後
    供居住使用之建物，部分占用43-1地號土地之不自任耕作情
    事。
  ⒋另查，臺灣大學附件一，雖認78年間在43-1地號土地上另存
    有建物之附屬設施B1、B2、B3（水泥地）（見前審卷二第31
    7頁），然該等部分係作為晒穀場之用，此業據證人蕭良旗
    於前審到庭證述明確（見前審卷二第145、146、147頁），
    是此部分地上物之性質既屬耕作之相關設施，自無從據此指
    稱承租人有何不自任耕作之情事。
　㈣關於43-5地號土地部分：　
　⒈依臺灣大學附件一所示（見前審卷二第318頁），經該校理學
    院空間資訊研究中心經比對78年及67年航照圖之結果，復認
    於78年間在43-5地號土地上有新增建物即該附件一圖3所示
    之A1。
　⒉經比對該A1部分，其位置應在卷附被上訴人所提78年航照圖
    中標示為A8之一角（見前審卷二第180頁），而依證人蕭良
    旗之證詞，固稱上述A8建物為一土地公廟，該土地公廟為地
    主所留下，由蕭新衡管理，原範圍較小，於50幾年間改建後
    較大等語（見前審卷二第168頁）。然查，依卷存資料尚無
    從證明該土地公廟為蕭新衡出資興建或改建，並因而取得其
    所有權，且參諸蕭義橙、蕭良鐘所提該土地公廟遷建後之沿
    革說明（見本院卷一第433頁），亦堪認該廟祠應為當地人
    士所籌資建造，尚非蕭新衡個人出資興建或改建，自難僅因
    該土地公廟之部分邊角範圍有占用43-5地號土地之情形，即
    指蕭新衡或其他承租人有何不自任耕作之情事。復依證人蕭
    良旗所述，並參酌上述沿革說明之內容，及臺灣農村之風俗
    民情，可知上開土地公廟應為原65號租約訂立時即已存在之
    地上物，而非承租人事後自行興建或同意地方人士集資於該
    處興建，經核亦與承租人將耕地出租、出借他人使用而不自
    任耕作之情形有別。從而，關於臺灣大學附件一圖3之A1建
    物，雖有占用43-5地號土地之情事，然既非承租人建造或由
    承租人出租、出借他人使用而興建，且占用範圍不大，自難
    指為有不自任耕作之情事。
　⒊再觀諸臺灣大學附件一，另標示於78年間坐落43-5地號土地
    上之建物附屬設施為圖3之B1（見前審卷二第318頁），惟依
    其標示範圍所顯示之狀態，尚無從判斷該部分係作何使用；
    且經核對國立臺灣大學出具之43、43-1、43-5地號土地修正
    航照影像判釋成果報告（下稱系爭影像判釋報告，見前審卷
    二第321-349頁），其中關於78年間航照圖之判釋結果，並
    未就上述B1部分標示為存有建物附屬設施（見前審卷二第33
    8頁圖37，於43-5地號土地位置並無標示為B〈建物附屬設施〉
    之區域），則該B1部分究存有何種建物附屬設施，實不無疑
    義，自無從遽認承租人在前述臺灣大學附件一圖3之B1區域
    ，有何不自任耕作之情形。
　⒋此外，臺灣大學附件一圖3中，尚顯示於43-5地號土地上有另
    一建物存在（見前審卷二第318頁，圖3黃框與藍框間之建物
    ），經對照應為卷附被上訴人所提88年航照圖中標示為A
　　14之建物（見前審卷二第182頁），而依證人蕭良旗之證述
    ，此建物應為蕭新寶所有之桃園縣○○鄉○○村○○00鄰00號房屋
    （蕭良旗證詞見前審卷二第168頁、房屋照片見原審卷第114
    頁上方照片），且係作為放置農具及稻穀之用（見前審卷二
    第150頁），而觀諸該建物照片所示屋況確實甚為狹小簡陋
    ，核與證人蕭良旗前述證詞相符，是該建物既僅係作為放置
    農具及稻穀使用之簡易農舍，非供居住使用，並未違反耕作
    之目的，自難認承租人有不自任耕作之情事，併予說明。
　㈤綜上所述，原65號租約於79年10月30日經桃園縣政府以79府
    地全字第171108號函准予分割登記為分割後65號、65-1號、
    65-2號租約前，其承租人蕭新衡、蕭新寶既將原坐落於43號
    土地上作為居住使用之房屋予以改建，並使改建後之房屋有
    部分範圍占用43-1地號土地，而有不自任耕作之情事，依耕
    地三七五減租條例第16條第2項之規定，原65號租約自屬無
    效，且分割後65號、65-1號、65-2號租約，亦為無效。
六、又按承租人違反耕地三七五減租條例第16條第2項所定不自
    任耕作之限制時，原訂租約固當然向後失其效力，惟若出租
    人明知承租人有不自任耕作之事由，於原訂租約期滿，該不
    自任耕作事由亦排除後，猶與承租人續訂租約，該續訂租約
    即難謂為無效；且此續訂契約之合意，並不以當事人明示之
    意思表示為限，其有默示意思表示者，亦無礙於續訂契約之
    有效成立（最高法院108年度台上字第621號、91年度台上字
    第1514號判決意旨參照）。準此，原65號租約雖因承租人有
    不自任耕作之情事而無效，並致分割後65號、65-1號、65-2
    號租約，亦為無效，惟若出租人明知承租人有不自任耕作之
    事由，而於該不自任耕作事由排除後，仍繼續與承租人合意
    訂立租約，該租約並非無效。經查：
　㈠分割後65號租約之承租人為蕭新寶，租賃範圍為46、43地號
    內土地；分割後65-1號租約之承租人為蕭新衡，租賃範圍為
    45、46、43地號內土地；分割後65-2號租約之承租人為蕭阿
    讚，租賃範圍為43、43-1、43-5、44、45、103、104地號內
    土地，又上開租賃標的中之43、43-1、43-5、44、45-1（分
    割自45地號土地）、46-1（分割自46地號土地）、103、104
    地號土地，於88年間均經桃園縣政府辦理高鐵桃園站區段徵
    收等情，有記載租賃期間為74年1月1日至79年12月31日之分
    割後65號、65-1號、65-2號租約及異動索引表在卷可考（見
    原審卷第93-99頁、本院卷二第303-332頁），且為兩造所不
    爭執，自堪信為真實。
　㈡再查，因分割後65號、65-1號、65-2號租約均有部分租賃標
    的遭政府徵收，租佃雙方遂先由出租人中之林光碧、林鐺波
    、林燿培（上開租約之出租人為林光碧、林鐺波、林燿培、
    林茂雄，林茂雄於84年5月30日死亡，由黃絹絹、林育德、
    林黃竣繼承）與承租人蕭新寶、蕭新衡、蕭阿讚，於88年4
    月17日達成出租人應給付承租人應領徵收補償地價總額1/3
    ，承租人則應配合辦理租約終止或變更登記，以利出租人領
    回抵價地之協議；其後再就坐落徵收土地上之系爭房屋所涉
    補償金領取事宜，經全體出租人林光碧、林鐺波、林燿培、
    黃絹絹、林育德、林黃竣與全體承租人蕭新寶、蕭新衡、蕭
    阿讚達成由承租人各給付出租人43萬元後，出租人即出具同
    意書同意由承租人自行領取相關補償金之協議；嗣全體出租
    人並已於88年7月22日出具同意由承租人領取系爭房屋補償
    金之同意書，此有88年4月17日協議紀錄、88年6月8日協議
    紀錄、88年7月22日同意書附卷可佐（見原審卷第127-129頁
    ）。則據此觀之，分割後65號、65-1號、65-2號租約之全體
    出租人，既均曾就系爭房屋因徵收所生相關補償金領取事宜
    ，與承租人進行協商，並達成應由承租人各補償出租人43萬
    元後，出租人始同意由承租人領取補償金之協議，衡情各出
    租人自應對系爭房屋之具體數量、坐落位置及占用各地號土
    地之情形，有所瞭解，方得據以作為協商之依據，是上訴人
    主張分割後65號、65-1號、65-2號租約之全體出租人，於88
    年間應已知悉系爭房屋有部分範圍占用43-1地號土地等語，
    洵屬可採。
　㈢被上訴人雖辯稱出租人從未就出租土地申請鑑界，故不清楚
    各筆土地之界址，且88年6月8日之協議紀錄亦記載系爭房屋
    係坐落於43地號土地，故出租人於88年間並不知系爭房屋有
    占用43-1地號土地之不自任耕作情事，而係於104年間出席
    桃園市政府辦理之桃園航空城聽證會後，為瞭解佃農於88年
    間因高鐵桃園站徵收已領取之補償金數額，經調閱相關徵收
    資料及航照圖後，始悉上情云云。然查，被上訴人既稱原65
    號租約之出租人在出租土地上，原僅存有桃園縣○○鄉○○段○○
    小段00建號面積103平方公尺之土角造平房1間（下稱原25建
    號房屋），且坐落之土地為43地號土地（見前審卷一第161
    、162頁），並係因該建物業經承租人自行拆除後，改建為5
    棟磚造或鋼筋混凝土造建物，故需由租佃雙方針對系爭房屋
    之補償金應由何人領取等事宜進行協商等語，顯見出租人至
    遲於88年間，即已知悉原25建號房屋業經承租人拆除並改建
    為5棟系爭房屋之事實甚明，復參以前述改建之範圍及規模
    甚鉅，而其中由蕭新衡興建之房屋，依臺灣大學附件一圖1
    標示之情形，更有約一半之屋體占用43-1地號土地（見前審
    卷二第317頁圖1標示之A2部分），則以此改建幅度及占用43
    -1地號土地之程度，實難認當時之出租人在與承租人協商系
    爭房屋補償費領取事宜時，對於蕭新衡有以上開房屋占用43
    -1地號土地之不自任耕作情事，均毫無所悉。況出租人乃租
    賃土地之所有權人，對於各筆土地之界線範圍及地目用途，
    理應最為熟知，則倘如被上訴人所稱因未曾申請鑑界，故出
    租人於88年間均不知蕭新寶及蕭新衡改建後之房屋，有部分
    範圍已占用43-1地號土地，以蕭新寶及蕭新衡僅為承租人，
    在未曾鑑界之情況下，又何能知悉其等就原坐落於43地號土
    地上之原25建號房屋進行改建時，有無跨越地界而占用43-1
    地號土地之情事？易言之，倘出租人得以未曾鑑界為由，主
    張其等雖知悉系爭房屋存在之事實，然不知有占用43-1地號
    之情事，承租人似亦得以相同理由，主張其等係因不知地界
    所在，而誤於改建原25建號房屋時，不慎使改建後之部分房
    屋占用非屬建地之43-1地號土地，則在此情形下，承租人是
    否仍有不自任耕作之故意，即非無疑。是被上訴人僅以未申
    請鑑界及88年6月8日之協議紀錄記載系爭房屋坐落於43地號
    土地為由，否認出租人於88年間因處理系爭房屋徵收補償金
    領取事宜，而知悉承租人有前述不自任耕作之情事，應非可
    取。
　㈣承前所述，分割後65號、65-1號、65-2號租約之全體出租人
    ，於88年間應均已知悉承租人有以系爭房屋部分範圍占用43
    -1地號土地之不自任耕作事由，然其等當時不僅未主張租約
    無效，甚於88年4月17日由出租人中之林光碧、林鐺波、林
    燿培與承租人蕭新寶、蕭新衡、蕭阿讚達成協議，約定由出
    租人於88年4月21日前給付承租人應領徵收補償地價總額1/3
    ，承租人則應配合辦理租約終止或變更登記，以利出租人領
    回抵價地，此有88年4月17日協議紀錄存卷可稽（見原審卷
    第128頁），嗣承租人確已於88年間領取1/3之地價補償，43
    、43-1、43-5、44、45-1、46-1、103、104地號土地並已於
    88年10月4日因區段徵收而登記為中華民國所有等情，亦有
    異動索引查詢資料在卷足佐（見本院卷二第303-332頁），
    足見出租人中之黃絹絹、林育德、林黃竣雖未於88年4月17
    日之協議紀錄中簽名，然其等至遲於88年10月4日完成區段
    徵收登記前，均已同意由承租人領取1/3之地價補償甚明，
    否則上開土地之徵收程序應無法完成。再參以88年4月17日
    協議紀錄中尚另載明承租人應提供相關證件，配合辦理租約
    之終止或變更登記等語；而依上訴人所提之租金簽收紀錄（
    見本院卷一第435頁），亦可見88年間原承租之部分土地經
    徵收後，租佃雙方確有就未經徵收之剩餘土地，另行合意租
    金數額，並由承租人持續繳交租金而繼續維持租賃關係之情
    事；且全體出租人林光碧、林鐺波、林燿培、黃絹絹、林育
    德、林黃竣復於92年3月間，分別與蕭新寶、蕭阿讚簽訂系
    爭65號租約、系爭246號租約，此有記載租賃期間為92年1月
    1日至97年12月31日之系爭65號租約、系爭246號租約附卷可
    憑（見最高法院卷第141-143、75-77頁）。是綜觀上情可知
    ，分割後65號、65-1號、65-2號租約之全體出租人於88年間
    ，均已知悉承租人有前述不自任耕作之情事，且該不自任耕
    作之事由僅發生於遭政府徵收之43-1地號土地上，其餘未經
    徵收之土地，則無不自任耕作之情事，而均同意就業經徵收
    部分之土地，給予承租人1/3之地價補償，亦即同意排除該
    無效之事由，而承認承租人仍有得依法領取補償金之權利，
    另就未經徵收部分之土地，則與承租人合意繼續維持租賃關
    係，約定日後需辦理終止或變更租約之登記，並另定租金數
    額，復於92年間會同承租人簽訂系爭65號租約、系爭246號
    租約，自堪認全體出租人與承租人間，業已於不自任耕作事
    由排除後，就未經徵收之系爭土地另行合意訂立租約甚明，
    則揆諸前揭說明，該新訂之租約自非無效。
　㈤被上訴人固主張耕地租約因承租人不自任耕作而無效後，尚
    不因出租人嗣後繼續收租默示同意承租人使用土地，或於原
    訂租約期滿後換訂租約，而使無效之租約恢復其效力云云。
    然查，分割後65號、65-1號、65-2號租約之全體出租人，係
    在明知承租人有不自任耕作之事由，且該事由將隨部分土地
    遭政府徵收而不復存在之情況下，與承租人就未經徵收部分
    之土地，另行合意訂立租約，前已詳述，尚非單純繼續收租
    或默示由承租人繼續使用土地，且於92年間亦係由全體出租
    人與承租人會同簽訂租約，而非僅由承租人單方申請續訂租
    約，自與被上訴人所指前述情形不同，而無從據此否定該新
    定租約之效力，併此說明。
　㈥被上訴人又稱農業發展條例第20條第1、2項規定：「本條例
    中華民國八十九年一月四日修正施行後所訂立之農業用地租
    賃契約，應依本條例之規定，不適用耕地三七五減租條例之
    規定。本條例未規定者，適用土地法、民法及其他有關法律
    之規定。本條例中華民國八十九年一月四日修正施行前已依
    耕地三七五減租條例，或已依土地法及其他法律之規定訂定
    租約者，除出租人及承租人另有約定者外，其權利義務關係
    、租約之續約、修正及終止，悉依該法律之規定。」，故縱
    認92年簽訂之系爭65號租約、系爭246號租約為新租約，亦
    無耕地三七五減租條例之適用云云。然誠如前述，分割後65
    號、65-1號、65-2號租約之全體出租人，早於88年間，即得
    知出租人曾於43-1地號土地上有不自任耕作之事由，而仍同
    意就未經徵收之系爭土地與承租人繼續維持租賃關係，此由
    88年4月17日協議紀錄已載明出租人應給付承租人1/3地價補
    償，承租人則應配合辦理租約之終止或變更登記，其後全體
    出租人業已依上開協議內容使承租人領取地價補償，足見均
    有按上開協議內容續與承租人就徵收後剩餘土地訂立租約之
    意，及依租金簽收紀錄顯示租佃雙方就徵收剩餘土地之租金
    數額已另有協議等情，皆可印證。至租佃雙方雖未於88年間
    立即重新簽訂租賃契約，而係於92年間方以會同辦理變更租
    約之方式，簽訂系爭65號租約及系爭246號租約，此有桃園
    縣大園鄉公所92年3月11日大鄉民字第0920004612號函可資
    參照（見最高法院卷第71-73頁），然依原65號租約於79年1
    2月31日租期屆至，分割後65號租約、65-2號租約每6年續約
    一次，租期至91年12月31日屆至，而92年所定系爭65號租約
    及系爭246號租約之租期，則接續自92年1月1日起算6年等情
    ，可知租佃雙方於92年間始會同簽訂系爭65號租約及系爭24
    6號租約，應係其等就88年4月17日協議紀錄所載「配合出租
    人辦理租約終止或變更登記」，嗣經合意以變更登記方式辦
    理，並為配合前述租約所載租賃期間，而於92年間會同按前
    述協議履行之故，自仍係基於雙方於88年間業已就未經徵收
    部分土地達成之租賃合意，尚非於92年始另行成立租賃契約
    ，而核屬農業發展條例89年1月4日修正施行前即已依耕地三
    七五減租條例成立之租約，應適用耕地三七五減租條例之規
    定。是以，被上訴人以系爭65號租約及系爭246號租約之簽
    訂時間係在92年間，主張應無耕地三七五減租條例之適用云
    云，亦非可採。
  ㈦此外，被上訴人主張原審被告蕭婉茹、蕭寶桓、吳梅菊之共
    同訴訟代理人曾於原審106年10月25日勘驗時，陳稱係上訴
    人各自出資僱請工人翻土，可見上訴人並未自任耕作云云。
    惟查，上訴人均係由桃園市大園區農會投保，有衛生福利部
    中央健康保險署107年9月28日健保北字第1071044053號函1
    件存卷可稽（見前審卷一第329-331頁），另上訴人現均無
    投保勞工保險，亦有勞動部勞工保險局107年9月27日保費資
    字第10760238380號函1件在卷足佐(見前審卷一第321頁)，
    足見上訴人應係於從事耕作如遇人力不足時，雇用臨時工人
    協助，自與不自任耕作之情形有別。又兩造於桃園市政府耕
    地租佃委員會進行調處時，蕭義橙及代理人蕭良晃、蕭江秋
    妹等人表示均按時繳租及耕作，經辦人員則表示依桃園市大
    園區公所105年12月及106年8、9月現場拍攝照片所示，租約
    土地現況有翻耕之事實，並於第二期辦理休耕，未違反耕地
    三七五減租條例第16條規定，而經該會作成結論認承租人未
    違反耕地三七五減租條例應自任耕作規定，租約應予繼續，
    有桃園市政府106年9月22日府地權字第1060229870號函所附
    程序筆錄在卷可稽（見前審卷一第390-391頁）。是被上訴
    人僅以前述理由，指稱上訴人就系爭65號租約及系爭246號
    租約有不自任耕作之情事，洵無可採。
七、綜上所述，系爭65號租約及系爭246號租約均屬有效，是上
    訴人於101年1月1日至109年7月21日間，基於上開租賃契約
    而占用系爭土地，自非無權占有，而無不當得利之情事，且
    其等受領續天曙5人給付之補償金，亦有法律上之原因，非
    不當得利，另就Ａ０１提存之系爭提存金，亦均有領取之權利
    。從而，被上訴人依耕地三七五減租條例第16條第1、2項、
    民法第179條等規定，請求：⒈確認被上訴人與蕭謝櫻桃間系
    爭65號租約無效。⒉確認被上訴人與蕭義橙、蕭良鐘間系爭2
    46號租約無效。⒊蕭謝櫻桃應依附表1所示比例，給付被上訴
    人如附表2所示金額，及自各該租金之遲延利息起算日起至
    清償日止，按年息5%計算之利息。⒋蕭義橙、蕭良鐘應依附
    表1所示比例，給付被上訴人如附表3所示金額，及自各該租
    金之遲延利息起算日起至清償日止，按年息5%計算之利息，
    均無理由，不應准許。原審就此部分為上訴人敗訴之判決，
    尚有未洽，上訴論旨指摘原判決此部分不當，求予廢棄改判
    ，為有理由，爰由本院將原判決此部分予以廢棄，並改判如
    主文第2項所示。另被上訴人依民法第179條之規定，追加請
    求：⒈蕭謝櫻桃應分別給付被上訴人(除Ａ０１外)如附表4第1欄
    所示金額，及自110年3月29日起至清償日止，按年息5%計算
    之利息。⒉蕭義橙應分別給付被上訴人(除Ａ０１外)如附表4第2
    欄所示金額，及自110年3月29日起至清償日止，按年息5%計
    算之利息。⒊蕭良鐘應分別給付被上訴人(除Ａ０１外)如附表4
    第3欄所示金額，及自110年3月29日起至清償日止，按年息5
    %計算之利息。⒋確認蕭謝櫻桃就桃園地院提存所109年度存
    字第2320號提存事件之提存金6,244,967元及其利息之受取
    權不存在。⒌確認蕭義橙、蕭良鐘就桃園地院提存所109年度
    存字第2321號提存事件之提存金1,694,376元及其利息之受
    取權不存在部分，亦無理由，應予駁回。又追加之訴既無理
    由，此部分假執行之聲請即失所附麗，應併駁回之。
八、本件事證已臻明確，兩造其餘之攻擊或防禦方法及所用之證
    據，經本院斟酌後，認為均不足以影響本判決之結果，爰不
    逐一論列，併此敘明。
九、據上論結，本件上訴為有理由，追加之訴為無理由，依民事
    訴訟法第450條、第78條、第85條第1項前段，判決如主文。
中　　華　　民　　國　　111 　年　　6 　　月　　28　　日
                  民事第二十庭  
                        審判長法  官  周祖民
                              法  官  張永輝
                              法  官  馬傲霜
正本係照原本作成。
如不服本判決，應於收受送達後20日內向本院提出上訴書狀，其
未表明上訴理由者，應於提出上訴後20日內向本院補提理由書狀
（均須按他造當事人之人數附繕本）上訴時應提出委任律師或具
有律師資格之人之委任狀；委任有律師資格者，另應附具律師資
格證書及釋明委任人與受任人有民事訴訟法第466條之1第1項但
書或第2項所定關係之釋明文書影本。追加部分，如委任律師提
起上訴者，應一併繳納上訴審裁判費。
中　　華　　民　　國　　111 　年　　6 　　月　　28　　日

    　　　　　　　　　　　　　書記官  崔青菁
　　　　　　　　　　　　　　　　　　　　　　　　　　　
　　　　　　　　　　　　　
　　　　　　　　　　　　　
　　　　　　　　　　　　　
　　　　　　　　　　　　　
　　　　　　　　　　　　　
　　　　　　　　　　　　　
　　　　　　　　　　　　　
　　　　　　　　　　　　　
　　　　　　　　　　　　　
　　　　　　　　　　　　　
　　　　　　　　　　　　　
　　　　　　　　　　　　　
附表1
編號 上訴人 應有部分比例   1. 林光碧 1/4   2. 黃絹絹 1/12   3. 林育德 1/12   4. 林黃竣 1/12   5. 林毓青 1/4   6. 林士閎 1/24   7. 林凱業 1/24   8. 林建宇 1/24   9. 林建廷 1/24  10. Ａ０１ 1/12